臺灣臺南地方法院刑事判決
109年度金訴字第152號
聲  請  人  臺灣臺南地方檢察署檢察官
被      告  洪秀怡


上列被告因洗錢防制法等案件，經檢察官聲請簡易判決處刑（10
9年度偵字第10145、10176、10892號），本院認不宜以簡易判決
處刑（109年度金簡字第53號），改依通常程序進行，並經檢察
官移送併辦（109年度偵字第11603、11604、12617、13845號、1
09年度偵字第18083號），本院判決如下：
    主  文
丙○○幫助犯詐欺取財罪，處有期徒刑肆月，如易科罰金，以新臺
幣壹仟元折算壹日。
    事  實
一、丙○○可預見將金融帳戶存摺、金融卡及密碼交付他人使用
    ，恐為不法者充作詐騙被害人匯入款項之犯罪工具，竟仍基
    於縱有人利用其交付之帳戶作為實施詐欺取財犯行之犯罪工
    具，亦不違背其本意之幫助詐欺取財犯意，於民國109年3月
    17日上午某時許，在臺南市○○區○○○街00號全家歸仁文仁店
    ，以每個帳戶每10日租金新臺幣（下同）11,000元之代價，
    將其所保管使用之不知情同居男友楊清全（經檢察官另為不
    起訴處分）申辦之中華郵政股份有限公司花蓮郵局帳號0000
    000-0000000號帳戶（以下簡稱花蓮郵局帳戶）、不知情兒
    子洪文棋（經檢察官另為不起訴處分）所申辦之中國信託商
    業銀行帳號000000000000號帳戶（以下簡稱中信銀行帳戶）
    、不知情未成年女兒楊○玲（姓名年籍詳卷）申辦之中華郵
    政股份有限公司歸仁郵局帳號0000000-0000000號帳戶（以
    下簡稱歸仁郵局帳戶）之存摺、提款卡寄送予自稱「曉麗」
    （真實姓名年籍不詳）之詐騙集團成員，並於寄出前依詐騙
    集團成員之指示變更提款卡密碼，而容任該詐騙集團成員持
    以犯罪。嗣取得上開帳戶之詐騙集團成員意圖為自己不法之
    所有，於附表所示之時間，以附表所示之詐騙方式對庚○○、
    戊○○、壬○○、乙○○、丁○○、甲○○、己○○
　　施以詐術，致渠等陷於錯誤，而於附表所示之匯款時間，分
    別直接或輾轉匯款附表所示之金額至上開花蓮郵局帳戶、中
    信銀行帳戶、歸仁郵局帳戶內。嗣因庚○○、戊○○、壬○○、乙○○、丁○○、甲○○、己○○察覺受騙，報警處理，始查悉上情。
二、案經庚○○、戊○○、壬○○訴由臺南市政府警察局歸仁分局移送
    臺灣臺南地方檢察署檢察官聲請簡易判決處刑，復經乙○○、
    丁○○、甲○○、壬○○分別訴由臺南市政府警察局歸仁分局、彰
    化縣警察局芳苑分局、桃園市政府警察局平鎮分局移送臺灣
    臺南地方檢察署檢察官移送併辦（下稱移送併辦1），並經
    己○○訴由新竹縣警察局竹東分局報告臺灣新竹地方檢察署陳
    請臺灣高等檢察署檢察長令轉臺灣臺南地方檢察署檢察官移
    送併辦（下稱移送併辦2）。
    理  由
壹、程序方面
　　本判決下列所引用之證據，檢察官、被告丙○○於本院準備程
    序時均同意有證據能力，且迄至言詞辯論終結前亦未聲明異
    議，本院審酌上開證據均係依法取得，並無任何違背法律規
    定之情事，認依刑事訴訟法第159條之5第1項規定，均有證
    據能力。
貳、實體方面
一、上揭犯罪事實，業據被告於本院準備程序及審理中坦承不諱
    ，且經證人即告訴人庚○○、戊○○、壬○○、乙○○、丁○○、甲○○
    、己○○、證人楊○玲於警詢證述綦詳，及證人楊清全、洪文
    棋於警詢及偵查中證述明確，並有被告與綽號「曉麗」之LI
    NE對話紀錄1份、告訴人庚○○、戊○○、壬○○之報案資料各1份
    、告訴人庚○○之網路轉帳結果通知1紙、告訴人戊○○之玉山
    銀行存摺封面及內頁影本1紙、告訴人壬○○之郵局金融卡影
    本1紙及自動櫃員機交易明細單9張、告訴人乙○○之手機網路
    轉帳截圖3張、告訴人丁○○之國泰世華銀行ATM交易明細5張
    、國泰世華銀行客戶交易明細表、乙○○之中國信託銀行基本
    資料、存款交易明細及自動化交易LOG資料、中華郵政股份
    有限公司花蓮郵局109年4月9日花行字第1099500528號函暨
    印鑑章卡、郵局存簿綜合儲金除戶申請變更帳戶事項申請書
    、交易明細、109年4月17日儲字第1090092930號函暨帳戶基
    本資料、歷史交易清單及變更資料、中國信託商業銀行股份
    有限公司109年4月8日中信銀字第1092001775號函暨客戶帳
    戶基本資料、交易明細、109年6月19日中信銀字第10922483
    9146278號函暨客戶帳戶基本資料、存款交易明細及自動化
    交易LOG資料、109年7月8日中信銀字第109224839159480號
    函暨基本資料、存款交易明細及自動化交易LOG資料、楊○玲
    之歸仁郵局帳戶基本資料、楊○玲之中華郵政帳戶基本資料
    及歷史交易清單、臺灣新竹地方檢察署檢察官109年度偵字
    第7167號不起訴處分書等在卷可資佐證。再者，於金融機構
    開設帳戶，請領存摺及金融卡，係針對個人身分之社會信用
    而予以資金流通，具有強烈之屬人性格，而金融帳戶作為個
    人理財之工具，申請開設並無任何特殊之限制，一般民眾皆
    得以存入最低開戶金額之方式申請取得，且同一人均得在不
    同之金融機構申請數個存款帳戶使用，此乃眾所週知之事實
    ，故一旦有人刻意收集他人帳戶使用，依一般常識，極易判
    斷係隱身幕後之人基於使用他人帳戶，規避存提款不易遭偵
    查機關循線追查之考慮而為，自可產生與不法犯罪目的相關
    之合理懷疑；且日常生活中，不法之徒利用人頭帳戶進行之
    不法行為，最常見者不外詐騙他人錢財，此經傳播媒體多所
    報導，政府機關亦廣為宣導，一般稍具知識之人，對此情形
    絕難諉以不知；而存摺、金融卡及密碼均係與個人隱私有密
    切關係之重要物件，一般人若非基於特殊目的或情誼，斷無
    任意交由他人保管或使用之理。被告係智慮正常之成年人，
    其對於將其所保管使用之花蓮郵局（楊清全）、中信銀行（
    洪文棋）及歸仁郵局（楊○玲）之存摺、提款卡及密碼交付
    他人，極可能遭詐欺者用作詐取財物之工具，衡情應有所預
    見，猶將之交付他人使用，顯有容認犯罪事實發生之本意，
    堪以認定。是被告上開任意性之自白核與事實相符，應可採
    信。本件事證明確，被告犯行洵堪認定。
二、論罪科刑：
  ㈠被告基於幫助他人犯罪之不確定故意，將其所保管使用之金
    融機構帳戶之存摺、提款卡及密碼交付他人，供他人作為詐
    騙之用，並未參與詐欺犯行構成要件之實施。是核被告所為
    ，係犯刑法第30條第1項前段、第339條第1項之幫助詐欺取
    財罪。又被告以一交付上開金融機構帳戶之存摺、提款卡及
    密碼之行為，幫助詐騙成員詐騙庚○○、戊○○、壬○○、乙○○、
    丁○○、甲○○、己○○等7人，屬一行為觸犯數同一罪名之同種
    想像競合犯，應依刑法第55條前段，論以一幫助詐欺取財罪
    。
  ㈡又被告係基於幫助之犯意而為詐欺構成要件以外之行為，為
    幫助犯，茲依刑法第30條第2項之規定，按正犯之刑減輕之
    。
  ㈢爰審酌被告提供其所保管使用之花蓮郵局、中信銀行及歸仁
    郵局帳戶供他人非法使用，使詐騙之徒易於得手，阻礙警方
    查緝，助長詐欺之犯罪風氣，危害社會治安，所為誠屬不該
    ，並考量被告犯後坦認犯行，業與告訴人戊○○、壬○○調解成
    立，尚在分期給付中，有調解筆錄1份及被告提出之郵政自
    動櫃員機交易明細表影本4張附卷可稽（見院卷第83至84頁
    、第144之1頁），惟未賠償其他告訴人之損害，兼衡被告自
    陳高職肄業之教育程度，未婚、有2個小孩，目前從事工廠
    作業員，月收入約2萬元，現與小孩、男友同住（見院卷第1
    40頁）等一切情狀，量處如主文所示之刑，並諭知易科罰金
    之折算標準，以資懲儆。
三、沒收
　　按犯罪所得之沒收、追繳或追徵，在於剝奪犯罪行為人之實
    際犯罪所得（原物或其替代價值利益），使其不能坐享犯罪
    之成果，以杜絕犯罪誘因，可謂對抗、防止經濟、貪瀆犯罪
    之重要刑事措施，性質上屬類似不當得利之衡平措施，著重
    所受利得之剝奪，是苟無犯罪所得，自不生利得剝奪之問題
    。另查，被告所幫助之詐欺集團成員雖利用被告所提供之上
    開金融帳戶而向被害人詐得金錢，然所謂幫助犯係指就他人
    之犯罪加以助力，使其易於實施之積極或消極行為而言。其
    犯罪態樣與實施犯罪之正犯有異，其所處罰者，乃其提供助
    力之行為本身，而非正犯實施犯罪之行為，因此幫助犯對正
    犯所有供犯罪所用或因犯罪所得之物，無庸併為沒收之宣告
    ；幫助犯僅係對於犯罪構成要件以外行為為加工，除因幫助
    行為有所得外，正犯犯罪所得，非屬幫助犯之犯罪成果，自
    不得對其為沒收之諭知（最高法院88年度台上字第6234號、
    106 年度台上字第1196號判決意旨參照）。經查，本案並無
    證據證明被告之上開犯行有取得任何犯罪所得，亦無證據足
    認被告有分得告訴人交付予詐騙集團之金錢，是被告既無犯
    罪所得，自無從宣告沒收，附此說明。
四、不另為無罪判決之諭知：
　　聲請簡易判決處刑及移送併辦意旨雖認被告提供前揭帳戶之
    舉，掩飾、隱匿洗錢防制法第3條第2款所列之特定犯罪所得
    ，另涉洗錢防制法第14條第1項之洗錢罪等語。然查：
  ㈠洗錢防制法第1條於105年12月28日修正公布，並於公布後6個
    月施行，依修法理由內容，可知本次法條修正目的係因犯罪
    主體集團化，具資力、法律專業背景之優勢，更易將特定犯
    罪之犯罪所得，以各種名目、態樣，分散至跨國不同據點，
    轉化成為形式上合法來源之外觀，導致犯罪難以持續進行查
    緝，是以阻斷金流，達到金流透明化，達到洗錢防制，重建
    金流秩序之目的。
  ㈡修正後，洗錢防制法第2條將洗錢行為修正為：「本法所稱洗
    錢，指下列行為：一、意圖掩飾或隱匿特定犯罪所得來源，
    或使他人逃避刑事追訴，而移轉或變更特定犯罪所得。二、
    掩飾或隱匿特定犯罪所得之本質、來源、去向、所在、所有
    權、處分權或其他權益者。三、收受、持有或使用他人之特
    定犯罪所得」。是依修正後條文內容，洗錢行為之態樣有：
    ⑴行為人主觀為了掩飾或隱匿特定犯罪所得來源，或使他人
    逃避刑事追訴之意圖，而有「移轉」、「變更」特定犯罪所
    得之客觀行為；⑵行為人主觀知悉特定犯罪之所得，有意掩
    飾或隱匿，並實際進行掩飾或隱匿（本質、來源、去向、所
    在、所有權、處分權或其他權益）客觀行為；⑶知悉所取得
    、使用之財產上利益屬特定犯罪之所得，仍加以有收受、持
    有、或使用之行為。可知修正後之規定，行為人就犯罪所得
    （含財產上利益）均需有一個客觀「移轉、變更、掩飾、隱
    匿」行為，導致犯罪所得可能變形為形式上合法來源的樣態
    ，始為修正後立法理由所欲禁止之洗錢行為。又「洗錢防制
    法第14條第1項之洗錢罪，旨在防止特定犯罪不法所得之資
    金或財產，藉由洗錢行為轉換成為合法來源之資金或財產，
    切斷資金與當初犯罪行為之關聯性，隱匿犯罪行為或該資金
    不法來源或本質，使偵查機關無法藉由資金之流向追查犯罪
    者，因此行為人於主觀上就所欲掩飾、隱匿之不法所得係源
    於『特定犯罪』即應有所認知，並有積極為掩飾、隱匿該特定
    犯罪所得之客觀行為，始屬洗錢罪所欲處罰之範疇。而提供
    帳戶者，並非於知悉他人實施詐欺取財後，另基於為掩飾、
    隱匿犯罪所得之犯意，而為上揭提供之行為。是其提供帳戶
    之行為本身除構成幫助犯詐欺取財罪外，尚難併依洗錢罪論
    處」。可知洗錢防制法所欲禁止之使用人頭帳戶情形，均是
    要規範人頭帳戶掩飾、處理犯罪所得，致犯罪所得經由金流
    交換與一般資金混同，發生與原犯罪難以區別、連結，害及
    犯罪查緝之情形。總而言之，販賣或提供帳戶供人使用，並
    不當然屬於洗錢防制法第2條之洗錢行為，仍應視該帳戶提
    供者是否對於特定犯罪有所認識，猶提供帳戶讓特定犯罪者
    做為掩飾不法所得（洗錢）之用。
  ㈢本件被告雖將上開花蓮郵局、中信銀行及歸仁郵局帳戶資料
    交付他人，致詐欺犯罪者做為取得詐欺取財犯罪所得之工具
    ，然而，依洗錢防制法之規定，刑法第339條第1項之詐欺取
    財罪雖屬洗錢防制法第3條之特定犯罪，倘行為人加以移轉
    、變更、掩飾、隱匿犯罪所得，固可構成洗錢行為。惟依被
    告交付帳戶之犯罪過程以觀，被告在交付時尚無特定犯罪（
    即詐欺）之發生，被告無法對帳戶係用以掩飾「特定犯罪」
    有明確認識。本件被告交付上開花蓮郵局、中信銀行及歸仁
    郵局帳戶資料予詐騙集團成員時，告訴人等均尚未遭到詐騙
    ，且依卷附之證據資料，無法證明被告對於系爭帳戶係用以
    移轉、變更、掩飾、隱匿犯罪所得有所認識，自不得以洗錢
    罪責相繩。
  ㈣此外，倘交付帳戶供他人使用，不論該帳戶是否被做為掩飾
    、隱匿、變更、移轉之工具，一律認為屬洗錢行為，則使原
    本被評價為幫助犯之行為，成為洗錢罪之正犯，則行為人需
    擔負最輕本刑7年以下有期徒刑之罪，且需併科罰金刑之刑
    責，無異使幫助詐欺取財之行為人，可能受到較詐欺取財正
    犯行為人較重之刑罰，而產生罪責輕重失衡之情形。
  ㈤綜上所述，被告所為本案之犯行，至多僅足評價係為幫助詐
    欺取財之行為，自與洗錢防制法規範之洗錢行為要件有間。
    此部分本應為被告無罪之諭知，惟與前開經認定為有罪之犯
    行部分，核屬想像競合裁判上之一罪關係，爰不另為無罪之
    諭知。
五、至移送併辦1之事實一、㈣（即附表編號3），與聲請簡易判
    決處刑書犯罪事實一、㈢之事實相同，且移送併辦1之事實一
    、㈠、㈡、㈢（即附表編號4、5、6）及移送併辦2之事實（即
    附表編號7），因與聲請簡易判決處刑書所載之犯罪事實（
    即附表編號1至3）具有想像競合犯之裁判上一罪關係，本院
    自應併予審理，附此敘明。
據上論斷，應依刑事訴訟法第299條第1項前段，刑法第30條第1
項前段、第2項、第339條第1項、第55條前段、第41條第1項前段
，刑法施行法第1條之1第1項，判決如主文。
本案經檢察官許嘉龍聲請簡易判決處刑及移送併辦、檢察官蔡宗
聖移送併辦，檢察官蘇榮照、辛○○到庭執行職務。
中　　華　　民　　國　　109 　年　　12　　月　　22　　日
                  刑事第九庭  審判長法　官　梁淑美
                                    法　官  鍾邦久
                                    法　官  張婉寧
以上正本證明與原本無異。
如不服本判決應於收受本判決後20日內向本院提出上訴書狀，並
應敘述具體理由。其未敘述上訴理由者，應於上訴期間屆滿後20
日內向本院補提理由書狀（均須按他造當事人之人數附繕本）「
切勿逕送上級法院」。 
　　　　　　　　　　　　　　　　　 書記官　蔡雅惠　　
中　　華　　民　　國　　109 　年　　12　　月　　23　　日

附錄論罪科刑法條：
中華民國刑法第339條
（普通詐欺罪）
意圖為自己或第三人不法之所有，以詐術使人將本人或第三人之
物交付者，處5年以下有期徒刑、拘役或科或併科50萬元以下罰
金。
以前項方法得財產上不法之利益或使第三人得之者，亦同。
前二項之未遂犯罰之。
　　　　　　　　　　　　　　　　　
附表：
編號 被害人 詐騙方式 匯款時間 匯款金額 匯入帳戶  1   （即起訴書犯罪事實一 ㈠） 庚○○ 詐騙集團成員於109年3月19日19時27分許、同年月20日19時19分許，假冒商家及銀行人員，撥打電話予庚○○，謊稱：公司訂貨系統出錯，需要結清或配合取消訂單云云，致庚○○陷於錯誤，而於右列時間，匯入右列金額至右列帳戶內。 109年3月20日19時59分許 10,989元 戶名：楊清全 帳號：中華郵政公司0000000-0000000號帳戶  2 （即起訴書犯罪事實一㈡） 戊○○ 詐騙集團成員於109年3月20日17時許，假冒商家及銀行人員，撥打電話予戊○○，謊稱：工作人員誤植、將被扣款，需要配合取消訂單云云，致戊○○陷於錯誤，而於右列時間，匯入右列金額至右列帳戶內。 109年3月20日18時13分許 49,985元 戶名：楊清全 帳號：中華郵政公司0000000-0000000號帳戶    109年3月20日18時19分許 49,985元   3 （即起訴書犯罪事實一㈢、移送併辦1犯罪事實一㈣） 壬○○ 詐騙集團成員於109年3月19日21時許，假冒商家及銀行人員，撥打電話予壬○○，謊稱：資料誤植會自動扣款，需要配合取消訂單云云，致壬○○陷於錯誤，而於右列時間，匯入右列金額至右列帳戶內。 109年3月20日22時11分許 27,985元 戶名：洪文棋 帳號：中國信託銀行000000000000號帳戶  4 （即移送併辦1犯罪事實一㈠） 乙○○ 詐騙集團成員於109年3月20日21時27分許，假冒商家及銀行人員，撥打電話予乙○○，謊稱：工作人員疏失，需要協助操作ATM云云，致乙○○陷於錯誤，而於右列時間，匯入右列金額至右列帳戶內。 109年3月20日22時2分許 13,985元 戶名：楊○玲 帳號：中華郵政公司0000000-0000000號帳戶  5 （即移送併辦1犯罪事實一 ㈡） 丁○○ 詐騙集團成員於109年3月20日21時53分許，假冒商家，撥打電話予丁○○，謊稱：工作人員疏失致帳戶遭扣款，需要協助操作ATM云云，致丁○○陷於錯誤，而於右列時間，匯入右列金額至右列帳戶內。 109年3月20日22時24分許 29,989元 戶名：洪文棋 帳號：中國信託銀行000000000000號帳戶  6 （即移送併辦1犯罪事實一㈢） 甲○○ 詐騙集團成員於109年3月18日16時33分許、同年月20日，假冒商家及郵局人員，撥打電話予甲○○，謊稱：出貨單有誤，設成批發商出貨單，會扣款20筆，需要配合處理云云，致甲○○陷於錯誤，而於右列時間，匯入右列金額至右列帳戶內。 109年3月20日20時4分許 29,985元 戶名：楊清全 帳號：中華郵政公司0000000-0000000號帳戶  7 （即移送併辦2犯罪事實） 己○○ 詐騙集團成員於109年3月20日21時31分許，假冒商家客服人員，撥打電話予己○○，謊稱：工作人員疏失而誤升級己○○為高級會員，要每個月扣款云云，致己○○陷於錯誤，而於同日22時11分許，匯款27,000元至不知情乙○○之中國信託銀行帳戶（帳號：000000000000號），再於右列時間，轉入右列金額至右列帳戶內。 109年3月20日22時17分許 26,985元 戶名：楊○玲 帳號：中華郵政公司0000000-0000000號帳戶